【裁判字號】    96,簡上,101
【裁判日期】    970123
【裁判案由】    侵權行為損害賠償
【裁判全文】
臺灣嘉義地方法院民事判決  96年度簡上字第101號
上訴人即附
帶被上訴人  乙○○
被上訴人即
附帶上訴人  甲○○
上列當事人間請求損害賠償事件，上訴人對於民國96年8月28日
本院嘉義簡易庭96年度嘉簡字第387號第一審判決提起上訴，被
上訴人並提起附帶上訴，經於97年1月9日言詞辯論終結，本院判
決如下：
    主      文
上訴及附帶上訴均駁回。
第二審上訴訴訟費用新臺幣壹仟伍佰元由上訴人負擔；第二審附
帶上訴訴訟費用新臺幣肆仟佰零伍元由被上訴人負擔。
    事實及理由
壹、程序方面：按「被上訴人於言詞辯論終結前，得為附帶上訴
    。但經第三審法院發回或發交後，不得為之。附帶上訴，雖
    在被上訴人之上訴期間已滿，或曾捨棄上訴權或撤回上訴後
    ，亦得為之。」，民事訴訟法第460條第1項、第2項定有明
    文。本件被上訴人即附帶上訴人（下稱被上訴人）原就其敗
    訴部分於民國96年10月3日提起附帶上訴，請求原判決不利
    益被上訴人之部分，於新台幣（下同）50,000元範圍廢棄，
    上開廢棄部分上訴人即附帶被上訴人（下稱上訴人）應再給
    付被上訴人50,000元及自起訴狀繕本送達翌日起至清償日止
    按年息百分之五計算之利息；嗣於97年1月9日再擴張附帶上
    訴聲明，請求原判決廢棄，上訴人應再給付被上訴人270,00
    0元，及自起訴狀繕本送達翌日起至清償日止按年息百分之
    五計算之利息，經核與法尚無不合，應予准許，合先敘明。
貳、實體方面：
一、被上訴人主張：
（一）上訴部分：
1、 伊因制止上訴人於伊住處前亂丟垃圾，而與上訴人發生糾紛
    ，上訴人竟於95年5月27日上午11時30分許，在伊位於嘉義
    市○○街46號住處前，明知手指留有指甲，與人拉扯衝突時
    顯有導致對方受傷之情形，仍出手拉住伊胸口衣襟並予扯動
    ，所留指甲因而劃傷伊胸口，而造成長6公分、寬0.8公分深
    及皮下之刮傷，伊因此支出醫療費用800元、證書費2,000元
    及計程車資300元，且伊因本件傷害受有極大之心理痛苦，
    請求精神慰撫金300,000元等語，故依侵權行為之法律關係
    提起第一審之訴，並聲明請求上訴人應給付被上訴人303,10
    0元，及自刑事附帶民事起訴狀繕本送達翌日起至清償日止
    ，按年息百分之五計算之利息。
2、按最高法院59年度台上字第2635號判決：「刑事判決所認定
   之事實，固無拘束民事訴訟之效力，但如民事法院已依自由
   心證以刑事判決所認定之事實為民事判決基礎，即不得復持
   獨立民事訴訟不受其拘束為論斷。」。經查，上訴人與被上
   訴人於本院96年度簡上字第82號刑事判決書事實欄所記載之
   時、地因置放垃圾問題發生紛爭，上訴人與被上訴人進而發
   生肢體接觸及拉扯等情，為上訴人坦承不諱（參刑事卷第80
   頁審判筆錄），核與證人莊秋香等人之證詞相符，並有公立
   醫院診斷證明書、醫藥費證明書等證據足證上訴人確實有傷
   害被上訴人。況且，上訴人時常向被上訴人挑釁是非，事發
   當日被上訴人身著甚薄上衣，因上訴人用力抓被上訴人導致
   其胸口受傷，係極合理之事，原審判決援引上開刑事判決並
   說明理由，並無不當，反之上訴人空言未傷害被上訴人云云
   ，卻未見提出任何證據以實其說；另被上訴人就本件傷害事
   件共支出醫療費用800元、證書費2,000元及計程車資300元，
   在原審經兩造協議後上訴人均無意見（參判決理由欄），今
   竟又對此提出上訴，顯然違背禁反言原則，且若其未動手傷
   人，又何必在第一審同意賠償醫藥費？上訴人於此前後矛盾
   ，其主張自難以採信。至原審判決於判決理由（一）上載「
   被上訴人主張其因本件車禍事故……。」之部分，顯係判決
   誤載，應行判決更正程序，而非判決違背法令，原審法院判
   決上訴人應給付被上訴人33,100元，及自96年3月15日起至清
   償日止，按年息百分之五計算之利息，尚未能完全賠償被上
   訴人之損失，上訴人之上訴無理由等語。並聲明：（1）上訴
   駁回；（2）第一、二審訴訟費用由上訴人負擔。
 （二）附帶上訴部分：
1、按因故意或過失，不法侵害他人之權利者，負損害賠償責任
   ；不法侵害他人之身體、健康、名譽、自由、信用、隱私、
   貞操，或不法侵害其他人格法益而情節重大者，被害人雖非
   財產上之損害，亦得請求賠償相當之金額，民法第184條第1
   項及第195條第1項，分別定有明文。次按最高法院86年度台
   上字第511號判決：「非財產上損害之慰撫金數額，究竟若干
   為適當，應斟酌兩造身分、地位及經濟狀況，俾為審判之依
   據。原審酌定其數額，僅抽象謂經審酌兩造身分、資力等情
   形，但未具體說明兩造之身分、職業、教育程度、財產及經
   濟狀況究竟如何？自有判決不備理由之違誤。」，故原審判
   決雖衡量兩造之身份、財產等，卻未衡量被上訴人係於學校
   擔任教職，身分地位頗高，及兩造之存款、資力等。
2、再衡以每個人之人性尊嚴、身體法益均屬相當。某黨主席在
   電視上打對方一拳，業經法院判決賠償1,000,000元，本件案
   情既與該案雷同（上訴人於大街上打被上訴人一拳），似不
   應有太大區別。且上訴人於傷害被上訴人後，迄今未有任何
   和解意思，反而一再設詞構陷、指罵被上訴人。是故原審判
   決30,000元慰撫金顯屬過低，爰提起附帶上訴，主張上訴人
   應再給付270,000元慰撫金等語，並聲明：（1）原判決不利
   於被上訴人之部分廢棄；（2）上開廢棄部分，上訴人應再給
   付被上訴人270,000元及自起訴狀送達翌日起至清償日止按年
   息百分之五計算之利息；（3）附帶上訴訟費用由上訴人負擔
   。
二、上訴人則以：兩造間係因置放垃圾緣故，被上訴人無端遷怒
    上訴人友人「豔紅」，將其門口攤位收回，上訴人僅係前往
    替友人說情，並未與被上訴人發生拉扯扭打，又即或原判決
    採信被上訴人所述，因指甲劃傷胸部，被上訴人並未赤裸上
    半身，有衣物阻隔其身，如何會因指甲之劃過而留下長6公
    分、寬0.8公分深及皮下之刮傷？被上訴人所述之情節，依
    常理及經驗法則判斷應無法成立，顯係被上訴人因其他緣故
    劃傷，而藉故歸責於上訴人。雖刑事部分認定上訴人傷害，
    惟民事責任之認定並非以刑事判斷為認定依據，被上訴人所
    述既與常情有違，其主張之侵權行為自無可採。且除其驗傷
    單之取得不無疑問外，刑事偵查卷內之照片及驗傷單亦有所
    爭議（驗傷單上載被上訴人僅有擦傷，而無傷痕），另證人
    莊秋香之證詞前後矛盾，應不足採信。又原判決事實及理由
    三之（一）記載被上訴人主張因本件車禍事故受傷，惟查兩
    造間並未發生車禍事故，被上訴人此一主張顯屬無據。再者
    ，縱認定兩造於理論之間因手部之動作致使被上訴人或受有
    極其輕微之傷害，其被上訴人要求賠償之精神損失金額仍明
    顯過高，且上訴人非無和解之意，亦未有尋釁之舉，故原判
    決判處上訴人應給付精神慰撫金30,000元實屬過鉅等語資為
    抗辯，並聲明：（一）上訴部分：1.原判決不利於上訴人之
    部分廢棄；2.上開廢棄部分被上訴人在第一審之訴駁回；3.
    第一、二審訴訟費用由被上訴人負擔。（二）對於附帶上訴
    之答辯部分：駁回附帶上訴。
三、法院判斷：本院參以兩造前揭主張及抗辯，本件所應審酌者
    應為：（一）上訴人是否有傷害被上訴人？（二）被上訴人
    得否請求損害賠償及其數額為何？
（一）經查，被上訴人主張其與上訴人於95年5月27日上午11時3
      0分許，在其位於嘉義市○○街46號住處前，確因置放垃
      圾問題發生紛爭，兩造進而發生肢體接觸及拉扯等情，為
      上訴人在刑事庭審理時坦認無諱（見本院96年度簡上字第
      82號刑事卷（下稱本院刑事卷）第80頁至81頁審判筆錄）
      ，核與證人莊秋香、張美蘭、游鎮嘉等於偵查或刑事審判
      中所述相符（見臺灣嘉義地方法院檢察署95年度交查字第
      815號偵查卷（下稱交查字偵查卷）第42頁至第44頁、第
      66頁至第67頁詢問筆錄，本院刑事卷第53頁審判筆錄）。
      而案發當時上訴人係揮手要求被上訴人過來，質問垃圾可
      否置放在被上訴人門前垃圾桶，因而發生爭執之情節，亦
      為上訴人所承認（見本院刑事卷第79頁至第80頁審判筆錄
      ），並經證人莊秋香於偵查或審理時供述屬實（見本院刑
      事卷第52頁審判筆錄，交查字偵查卷第28頁至第29頁詢問
      筆錄），則上訴人當時既以質問立場前來，其情緒應為氣
      憤難耐一情，自可認定。又上訴人之左右小指頭各留有比
      指頭長約1.3公分及0.5公分之指甲，其餘指頭之指甲均經
      修剪而未超過指頭一情，亦為本院刑事庭當庭勘驗無誤，
      製有勘驗筆錄可憑（本院刑事卷第75頁審判筆錄）。復查
      ，被上訴人於事發當天之下午1時33分許即在行政院衛生
      署嘉義醫院就診驗傷，就診時醫生觀察上訴人胸口，確有
      一道長6公分、寬零點8公分、深及皮下之刮傷，有該院96
      年4月10日嘉醫歷字第0960001766號函暨診斷證明書附於
      本院刑事卷第17頁至第18頁可參。而被上訴人於案發後隨
      即聯絡里長辦公室，里長之夫羅清男因服務里民之故，前
      往被上訴人家中察看，並建議被上訴人赴醫驗傷就診等情
      ，業據證人羅清男到庭結證屬實（見本院刑事卷第56 頁
      、第70頁審判筆錄），核與證人羅清男、莊秋香於本院刑
      事庭審理時均稱：被上訴人事後曾出示該道傷痕予其等觀
      看，其等同時在場，惟傷勢輕微（見本院刑事卷第70 頁
      、第63頁審判筆錄）等語相符，是被上訴人當日確受有長
      6公分、寬零點8公分、深及皮下之刮傷一情，應可認定。
      故綜合上情論斷，上訴人留有指甲，案發氣憤難耐，應知
      此種情緒未平下所發生之肢體衝突，顯有可能導致對方受
      到刮傷，而被上訴人受傷之傷口位在胸口，與上訴人拉扯
      位置相當，該傷口為一道輕微刮傷，亦與拉扯時指甲劃過
      所造成傷痕並不相悖，被上訴人復於衝突當日即時就醫，
      並出示傷痕予羅清男、莊秋香觀看，該二名證人亦表示傷
      勢輕微，並無明顯捏造可疑之處，故上訴人出手拉扯被上
      訴人而導致被上訴人胸口刮傷，自可認定為事實。而上訴
      人於上開時、地，以指甲造成被上訴人刮傷之傷害犯行，
      業據本院96年度簡上字第82號刑事判決判處上訴人拘役50
      日確定，亦有本院所調閱之96年度簡上字第82號刑事案件
      卷宗可稽，是此部分事實堪以認定，上訴人辯稱其無傷害
      行為云云，難認有理由。
（二）上訴人雖辯稱證人莊秋香偵查中第一次接受詢問時即稱未
      見二人拉扯或動手，前後所述不一；被上訴人事隔多日方
      才報警處理，顯有可疑云云。然查，證人張美蘭、游鎮嘉
      於偵查或刑事庭審理時均稱上訴人與被上訴人二人於案發
      時地確曾發生拉扯衝突，上訴人對此亦不爭執，則證人莊
      秋香初詢所言未見拉扯云云，反倒與事實未合；又被上訴
      人雖遲於95年6月13日始至嘉義市警察局第二分局南門派
      出所報案等情，業據證人即處理之警員柯優清到庭證述屬
      實（本院卷第74頁審判筆錄），並有是日調查筆錄一份在
      卷可考（交查字偵查卷第70頁），但被上訴人確於案發當
      日立刻驗傷，該傷害與前揭證人所述衝突及傷勢盡屬相符
      ，適足認定係因上訴人拉扯所致，已經查明，被上訴人於
      報警當日亦曾向警方出具案發當日就診驗傷之診斷證明書
      （見交查字偵查卷第73頁），縱令被上訴人係於案發數日
      後報警，仍不影響傷勢發生之時間、地點及過程之認定；
      留有指甲，依常理而言，尚非一蹴可就之事，上訴人所辯
      ，難認有理由。
（三）按因故意或過失，不法侵害他人之權利者，負損害賠償責
      任；不法侵害他人之身體或健康者，對於被害人因此喪失
      或減少勞動能力，或增加生活上之需要時，應負損害賠償
      責任；不法侵害他人之身體、健康、名譽、自由、信用、
      隱私、貞操，或不法侵害他人人格法益而情節重大者，被
      害人雖非財產上之損害，亦得請求賠償相當之金額，民法
      第184條第1項前段、第193條第1項及第195條第1項前段分
      別定有明文。本件上訴人之故意行為致被上訴人受有傷害
      ，業如前述，則被上訴人依前開規定，請求賠償，即屬有
      據。茲就被上訴人請求賠償之損害部分，是否准許，分述
      如後：
1、增加生活上需要之費用：
   被上訴人主張其因本件傷害事件，共支出醫療費用800元、證
   書費2,000元及計程車費300元，經兩造於原審時達成協議，
   上訴人對此部分金額均無意見（見一審96年8月14日言詞辯論
   筆錄），是被上訴人此部分之請求，自應准許。
2、精神慰撫金部分：
   本件被上訴人因遭上訴人指甲刮傷，而受有長6公分、寬0.8
   公分深及皮下之刮傷，其因本件傷害而受有肉體及心理上之
   痛苦一情，應可認定。又法院對於慰撫金之量定，自應斟酌
   賠償義務人及請求權人之身份、地位及經濟狀況等關係，酌
   定相當之金額。本院審酌本件被上訴人學歷為大學畢業，曾
   任大同商專講師，名下有土地、房屋各1筆，而上訴人則為國
   中畢業，目前業已退休，名下有土地1筆等身份、地位及經濟
   狀況，為兩造所自陳，復有本院依職權調閱之兩造稅務電子
   閘門財產所得調件明細表在卷可稽，並斟酌本件傷害起因及
   被上訴人所受傷害程度尚輕等一切情狀，認被上訴人請求300
   ,000元之精神慰撫金，尚屬過高，應以30,000元為適當。
3、本件被上訴人得請求賠償之金額合計為33,100元。
四、綜上所述，被上訴人本於侵權行為之法律關係，請求上訴人
    給付於33,100元及自96年3月15日起至清償日止，按年息百
    分之五計算利息之範圍內，為有理由，自應予准許，逾此範
    圍之請求，尚難認有理由，應予駁回。原審判命上訴人給付
    33,1 00元本息及為假執行宣告，而駁回被上訴人其餘之訴
    ，均核無不當，上訴及附帶上訴意旨指摘原審判決不當，求
    予廢棄改判或再為給付，均無理由，均應駁回其上訴及附帶
    上訴。
五、上訴人另指摘原審判決事實及理由欄三之（一）記載被上訴
    人主張因本件「車禍」事故受傷，顯係將本事件當成車禍事
    故處理，方會將賠償金額認定那麼高云云，然查，經本院審
    閱原審審理卷宗並加以核對該判決前後文，原審法院所審究
    者均為上訴人前述之傷害事件，其判決事實及理由欄三之（
    一）記載「車禍事故」顯係「傷害事故」之誤繕，並不影響
    其整體判決內容，亦無侵害上訴人任何利益，上訴人上開指
    摘顯有誤解，附此敘明。
六、本件事證已臻明確，兩造其餘諸如傳訊證人李武雄等攻擊防
    禦方法及證據資料，經審酌與判決之結果無關，爰不一一論
    述，附此敘明。
七、本件上訴部分第二審訴訟費用為第二審裁判費1,500元，應
    由上訴人負擔；另附帶上訴部分第二審訴訟費用為第二審裁
    判費4,305元，應由被上訴人負擔。
八、據上論結，本件上訴及附帶上訴均為無理由，依民事訴訟法
    第436條之1第3項、第449條第1項、第78條，判決如主文。
中    華    民    國    97    年    1    月    23    日
                      民二庭審判長法  官  黃茂宏
                                  法  官  蘇雅慧
                                  法  官  黃明展
以上正本係照原本作成。
本判決不得上訴。
中    華    民    國    97    年    1     月    23    日
                                  書記官  陳昭煌


司法院資訊處製作；財團法人民間司法改革基金會備份。
